最高法院刑事判決　　　　　　　九十六年度台上字第一００號
上　訴　人　甲　○
上列上訴人因偽造文書案件，不服台灣高等法院中華民國九十三
年三月十七日第二審更審判決（九十二年度上更(一)字第七四一號
，起訴案號：台灣台北地方法院檢察署八十六年度偵字第四Ｏ九
三號），提起上訴，本院判決如下：
    主  文
原判決撤銷，發回台灣高等法院。
    理  由
本件原判決認定：上訴人甲○係台北市○○路○段一四五號八樓
之七徽和企業有限公司（下稱徽和公司）之負責人，在台北縣汐
止市經營「二十一世紀台灣博覽會」。民國八十四年十一月初，
為支付搭館工程費用，竟在公司內，以影印機套印包商廖銘龍（
現已更名王銘龍）之簽名於影印之支票旁，並記載日期為八十四
年九月五日（詳如原判決附表所示），習慣上用以表示廖銘龍已
於前開時地簽收徽和公司支票之證明。並以工程即將完工，亟須
支付工程款為由，持以行使，傳真予葉松年，使葉松年立即同意
出資支付工程款新台幣（下同）七百萬元，足生損害於廖銘龍等
情。因而撤銷第一審所為上訴人無罪之判決，改判論處上訴人行
使偽造私文書，足生損害於他人罪刑，固非無見。
惟查：(一)有罪判決書之事實欄及其引為事實一部之附表欄，均為
論罪科刑適用法律之依據，凡與適用法令有關之事實，必須於有
罪判決書之事實欄或其附表欄內予以明確認定詳細記載，始足以
為論罪科刑之基礎。原判決事實欄載稱上訴人以影印機套印廖銘
龍之簽名於附表所示之支票旁，習慣上用以表示廖銘龍簽收徽和
公司支票之證明，並以傳真方式向葉松年行使，使葉松年同意出
資支付工程款等情。然稽之原判決並無「附表」之記載，致此部
分事實未臻明白，自不足以為論罪科刑適用法律之依據。(二)科刑
判決所認定之事實，與所採之證據，不相適合，即屬證據上理由
矛盾，其判決當然為違背法令。原判決援引上訴人及告訴人廖銘
龍之供述，認定上訴人以套印方式計盜用「廖銘龍」之署押二枚
於徽和公司之支票旁（見原判決第七頁，理由壹之三）。然卷查
上訴人於第一審法院審理時係供稱：「我是把廖銘龍別處的請款
收據跟該頁的支票兩張合起來影印成為一張」（見第一審易更(一)
卷第二八八頁）；於原審審理時亦供稱；「（審判長問：你套印
過來幾個廖銘龍署押？）一個」（見原審上更(一)卷第一Ｏ九頁）
。另觀諸告訴人所提出遭套印之文書一件，其內含有支票二紙（
支票號碼：ＫＡ0000000、面額四百萬元，及支票號碼Ｋ
Ａ0000000、面額三百萬元）及經套印之廖銘龍署押一枚
（見偵字第一二九三四號卷第八頁，告訴狀後附證三）。是無論
依告訴人之指訴或上訴人之供述，上訴人所套印告訴人之署押應
僅一枚，原判決認定為二枚，即與卷證資料不相適合，而有理由
矛盾之違法。(三)刑事訴訟法採直接審理主義，故採為判決基礎之
證據資料，必須經過調查程序而顯現出於審判庭者，始與直接審
理主義相符，否則其所踐行之訴訟程序即屬違背法令。按未經合
法調查之證據，不得作為判斷之依據，刑事訴訟法第一百五十五
條第二項定有明文。又依同法第一百六十四條第一項、第一百六
十五條第一項規定，審判長應將證物提示當事人、代理人、辯護
人或輔佐人，使其辨認；卷宗內之筆錄及其他文書可為證據者，
應向被告宣讀或告以要旨；此為事實審法院於審判期日就物證及
文書證據所應踐行之調查方法及程序，旨在使被告辨認物證之實
質同一性，及徹底了解該等文書記載之內容及意涵，而為充分之
辯論，以使法院形成正確之心證。故法院就證據，如未確實依照
上開法定調查方法，於審判期日踐行調查程序，而遽採為判決之
基礎，其判決於上開法則即有違背。原審就上訴人套印告訴人署
押之文書（附於偵字第一二九三四號卷第八頁），並未於審判期
日向上訴人宣讀或告以要旨或提示供其辨認，有原審九十三年三
月三日審判筆錄可據（見原審上更(一)卷第一百頁至第一百十一頁
），即以未顯出於審判庭之上開訴訟資料採為判決基礎（見原判
決第三頁理由欄一之(一)），按之刑事訴訟法第三百七十九條第十
款規定洵有違誤。以上雖為上訴意旨所未指摘，然俱為本院得依
職權調查之事項，應認原判決仍有撤銷發回更審之原因。原判決
不另諭知無罪之詐欺部分，因公訴意旨認與論罪部分有裁判上一
罪關係，基於審判不可分原則，應併予發回，附此敘明。
據上論結，應依刑事訴訟法第三百九十七條、第四百零一條，判
決如主文。
中　　華　　民　　國　九十六　年　　一　　月　　五　　日
                      最高法院刑事第四庭
                          審判長法官  吳　雄　銘
                                法官  池　啟　明
                                法官  郭　毓　洲
                                法官  韓　金　秀
                                法官  黃　梅　月
      本件正本證明與原本無異
                                      書  記  官
中　　華　　民　　國　九十六　年　　一　　月　　九　　日
                                                      Z
